最  高  行  政  法  院  判  決
109年度上字第543號
上  訴  人  李婉瑜                                     

訴訟代理人  林明侖  律師
被 上訴 人  臺北市政府都市發展局

代  表  人  黃一平              
                          送達代收人  吳偉銓        
上列當事人間都市計畫法事件，上訴人對於中華民國109年2月27
日臺北高等行政法院108年度訴字第765號判決，提起上訴，本院
判決如下：
　　主  文
上訴駁回。
上訴審訴訟費用由上訴人負擔。
　　理  由
一、本件被上訴人代表人於訴訟繫屬中由黃景茂變更為黃一平，
    並已具狀聲明承受訴訟，核無不合，先予敘明。
二、上訴人所有門牌號碼臺北市○○區○○○路00號0樓之0建築物（
    下稱系爭建物），領有96使字第0502號使用執照（下稱系爭
    使用執照），系爭建物坐落之臺北市○○區○○段00-00地號土
    地（下稱系爭土地）位於都市計畫商業區（位於街廓編號A1
    1區）；臺北市政府民國83年6月1日府都二字第83027894號
    公告之「擬訂基隆河（中山橋至成美橋段）附近地區細部計
    畫暨配合修訂主要計畫案」（下稱83年計畫案）都市計畫圖
    說、92年1月7日府都二字第09126159700號公告之「修訂臺
    北市基隆河（中山橋至成美橋段）附近地區細部計畫暨配合
    修訂主要計畫案內『基隆河（中山橋至成美橋段）附近地區
    土地使用分區與都市設計管制要點』案」（下稱92年計畫案
    ）、105年11月9日府都規字第10539571200號公告之「修訂
    臺北市『基隆河（中山橋至成美橋段）附近地區土地使用分
    區與都市設計管制要點』（北段地區）內商業區、娛樂區規
    定計畫案」（下稱為105年計畫案）計畫書，均明定系爭建
    物所在商業區係供一般商業使用，不得作為住宅使用。被上
    訴人查得系爭建物係按住家用稅率課徵房屋稅，乃於106年5
    月19日發函通知上訴人系爭建物不得違規作住宅使用，以免
    受罰，繼而於107年5月21日通知上訴人將派員現場會勘，惟
    屆期未獲配合進入，再於107年6月13日以函通知上訴人陳述
    意見後，審認系爭建物作住宅使用，違反系爭建物所在土地
    使用分區之都市計畫規定，依都市計畫法第79條第1項前段
    及臺北市中山區大彎北段商業區及娛樂區作住宅使用違反都
    市計畫法第79條第1項裁處作業原則（下稱大彎北段裁處作
    業原則）等規定，以107年12月5日北市都築字第1076061414
    1號裁處書（下稱原處分）裁處上訴人新臺幣（下同）6萬元
    罰鍰，並限於文到次日起9個月內停止違規使用。上訴人不
    服，提起訴願，經決定駁回後，提起行政訴訟，並聲明：訴
    願決定及原處分均撤銷，經臺北高等行政法院（下稱原審）
    108年度訴字第765號判決（下稱原判決）駁回。上訴人仍不
    服，遂提起本件上訴，並聲明：原判決廢棄；原處分及訴願
    決定均撤銷。
三、上訴人起訴主張及被上訴人在原審的答辯，均引用原判決的
    記載。
四、原審斟酌全辯論意旨及調查證據之結果，以：㈠83年計畫案
    之附件一「配合基隆河（中山橋至成美橋段）整治計畫地區
    土地使用分區與都市設計管制要點」一之（三）明定，街廓
    編號A11區是「商業區（供一般商業使用）」，而不是得供
    作住宅使用的「第一至四種商業區」，92年計畫案及105年
    計畫案，均維持系爭建物所在A11街廓屬於「商業區（供一
    般商業使用）」，不得供住宅使用的規定，是臺北市政府基
    於都市計畫法第6條、第22條第1項第3款及第32條第2項規定
    的授權，為合理使用土地的必要，依「都市計畫法臺北市施
    行細則」（含其後修正的「臺北市都市計畫施行自治條例」
    ）第10條第2項、第25條、第26條及「臺北市土地使用分區
    管制規則（自治條例）」第3條規定，於細部計畫內所劃定
    「不得供住宅使用」的特定「商業區（供一般商業使用）」
    ，與法律保留原則並無違背。㈡都市計畫法關於細部計畫的
    擬定、公開展覽、舉行說明會、蒐集公民意見交由都市計畫
    委員會審議後，核定發布實施等規定，已綜合考量基本權的
    種類、限制的強度及範圍、所欲追求的公共利益、決定機關
    的功能合適性、有無替代程序或各項可能程序的成本等因素
    後，由立法者所制定的相應法定程序，而有相當的可行性及
    合理性，並沒有違反憲法上正當行政程序原則的內涵。系爭
    都市計畫均為細部計畫，臺北市政府依據當時都市計畫法所
    定程序擬定、審議、核定及發布實施，並未違反正當行政程
    序。又系爭都市計畫中有關使用分區的管制規定，屬於都市
    計畫法第79條第1項所稱「依都市計畫法所發布之命令」，
    各該使用分區範圍內土地及建築物的使用，均應受到各該管
    制規定的限制。上訴人所有系爭建物所在A11街廓不得供作
    住宅使用，是基於臺北市政府於系爭都市計畫中所發布的使
    用分區管制規定，而不是依據「臺北市土地使用分區管制規
    則（自治條例）」第21條至第33條之2等規定而來。況且系
    爭建物是於83年計畫案及92年計畫案使用分區管制規定發布
    之後的96年11月30日才興建完成，故在系爭建物所在A11街
    廓不得供作住宅使用的使用分區管制規定變更之前，上訴人
    仍然有遵守的義務，此與同樣位於「大彎北段」區域內的「
    西華富邦」建案（由萬豪酒店、宜華國際及富邦建設共同建
    構）所在位置，曾經臺北市政府於94年7月1日公告變更其所
    在C2街廓使用分區管制內容的情形，顯不相同；至於臺北市
    政府僅就該特定地點為都市計畫個案變更，而未及於「大彎
    北段」全部區域，以及未依都市計畫法第26條定期通盤檢討
    變更，則屬於臺北市政府行使其計畫裁量權是否違法或不當
    的問題。另被上訴人長期放任建商於「大彎北段」商業區興
    建房屋，並以可供住宅使用的不實廣告銷售，也對違規供作
    住宅使用的情形，未依法處置等情形，則屬被上訴人執法怠
    惰的問題，無法作為阻卻上訴人違規使用行為之違法性及有
    責性的理由，更不能據以主張「不法的平等」，而不得對上
    訴人依法執行職務。又臺北市政府依建築法第73條第3項授
    權所訂定的「臺北市一定規模以下建築物免辦理變更使用執
    照管理辦法」，雖然規定在一定條件下，得以免辦變更建築
    物使用執照所核定「使用類組」的義務，但是因為建築物所
    在的「使用分區」管制規定，並非來自於使用執照的核定，
    自不因該建築物符合免辦建築物「使用類別」的變更，就當
    然解消「使用分區」管制規定的效力，換句話說，在使用分
    區管制規定變更前，建築物的狀態責任人仍然負有遵守該使
    用分區管制規定的義務。是上訴人於97年3月17日以買賣為
    原因取得系爭建物所有權，並供作住宅使用迄今，已違反臺
    北市政府依都市計畫法發布的都市計畫案所定土地使用分區
    的管制規定，而符合依都市計畫法第79條第1項前段規定裁
    罰及作成管制處分的要件。㈢系爭建物坐落系爭土地位於街
    廓編號A11區，系爭都市計畫就街廓編號A11區土地明定是「
    不得供作住宅使用」的特定「商業區（供一般商業使用）」
    ，而83年及92年計畫案有關使用分區管制要點的內容，臺北
    市政府已踐行公開展覽及將發布地點及日期登報周知的程序
    （都市計畫法第21條及第23條規定參照）外，一般人民也可
    主動向主管機關查詢，並無資訊不公開透明或難以取得的情
    形。系爭建物於97年1月7日才完成所有權第一次登記，並無
    「臺北市土地使用分區管制規則（自治條例）」第94條第2
    款所定過渡條款的適用；上訴人於97年3月17日登記為系爭
    建物的所有權人，自始即負有按臺北市政府所公告都市計畫
    所定使用類別而使用的「狀態責任」保持義務，而該義務係
    基於都市計畫法及臺北市政府所發布的計畫案所定土地使用
    分區的管制命令，非待行政機關為政令宣導才有遵守的義務
    。況經被上訴人多次通知，明知其有按臺北市政府所公告的
    都市計畫所定使用類別而使用的狀態責任保持義務，卻仍執
    意將系爭建物供作住宅使用，而構成違章之事實，主觀上已
    符合「明知並有意使其發生」的「故意」責任要件，且截至
    原審言詞辯論終結時，仍繼續將系爭建物供作住宅使用，顯
    見上訴人對於將系爭建物供作住宅使用的「違法性」，知之
    甚明，不符合行政罰法第8條前段所定「不知法規」的情形
    ，亦不構成同條但書「得減輕或免除處罰」的要件。㈣臺北
    市政府於100年7月22日依該法第85條規定修正公布的「臺北
    市都市計畫施行自治條例」第1條之1規定的具體授權，將臺
    北市政府主管都市計畫法第79條規定的權限，委任被上訴人
    辦理，並未違反行政程序法第15條第1項所定「依法規授權
    」的要求。且臺北市政府104年4月29日府都築字第10433041
    900號公告（下稱104年4月29日公告）
　　，是將原屬臺北市政府關於都市計畫法第79條第1項的裁罰
    權限委任被上訴人行使，而非當時始公告都市計畫法第79條
    第1項規定，且此一權限委任的公告，與維護法律安定性的
    法規不溯及既往原則無關。另臺北市政府於106年10月5日發
    布的大彎北段裁處作業原則，按違規情節態樣（依建物面積
    分為5個級距）及經限期命停止違規使用後是否遵期改正（
    分為3個階段）等因素，分別訂定不同的裁罰數額及管制手
    段，未逾越法律授權的目的及範圍，且未增加法律所無的限
    制或處罰，自得為處分的依據。且系爭建物的主要建物面積
    為96.94平方公尺，未達100平方公尺，屬於級距二且之前未
    曾經限期命停止違規使用的情形，從而，被上訴人依無修正
    的都市計畫法相關規定與已公告的使用分區管制法令及大彎
    北段裁處作業原則，在都市計畫法第79條第1項所授權6萬元
    以上30萬元以下之範圍內，審酌上訴人違反行政法上義務行
    為應受責難程度、所生影響、因違反行政法上義務所得的利
    益，並考量受處罰者的資力，裁處上訴人罰鍰6萬元，並限
    於文到次日起9個月內停止違規使用，並未違反法規不溯及
    既往原則及法治國原則，亦無裁量怠惰或濫用，且其裁處權
    亦未罹於時效。另原處分作成前，被上訴人已經一再給予上
    訴人改正、澄清及陳述意見的機會，不但程序嚴謹，更已盡
    調查之能事（只是上訴人不願配合），並盡可能保障上訴人
    的合法權益；加上原處分已經詳細記載上訴人違規的事實、
    裁處的理由與法令依據、繳交罰鍰的地點與期限及救濟期間
    的教示條款，堪認原處分並未違反有利不利事項一律注意原
    則、行政行為明確性原則及比例原則。㈤地政機關、建築管
    理主管機關、稅捐處或戶政機關均非都市計畫法的主管機關
    ，又未經主管機關授權，自然無決定系爭建物得否作為住宅
    使用的權限。所以，土地登記資訊、不動產權利證明書狀或
    使用執照，即使欠缺都市計畫對土地與建築物「不得供住宅
    使用」的記載，或稅捐處依系爭建物的「實際使用情形」准
    以按自用住宅稅率課徵房屋稅，或戶政機關准予戶籍登記等
    ，均非都市計畫權責機關就土地或建築物得供住宅使用的意
    思表示，均不生肯認系爭建物得合法供作住宅使用的效力，
    上訴人不得以此認定該土地或建築物依都市計畫管制命令可
    供住宅使用，而主張因信賴而免除其就都市計畫對土地或建
    築物使用管制的注意義務。被上訴人以上訴人將系爭建物供
    作住宅使用，違反都市計畫使用分區的管制命令，而依都市
    計畫法等相關規定，對上訴人作成原處分，自無違反誠信原
    則、行政自我拘束原則及禁反言原則。至於建商或仲介公司
    為出售系爭建物所提供的資訊，以及上訴人所繳納系爭建物
    的水費、電費及電信費，均係以住宅用費率計費而非以營業
    用費率計費等等，並非公權力行為，自不屬於信賴基礎。況
    上訴人並未提出臺北市政府或其委任的被上訴人有作成任何
    公權力行為，足供其合理信賴系爭建物供作住宅使用符合都
    市計畫法的任何證據，即無任何可使上訴人信賴系爭建物可
    供住宅使用的基礎存在，上訴人自無值得保護的信賴行為或
    利益可言等語。綜上，原處分並無違誤，訴願決定予以維持
    ，亦無不合，乃判決駁回上訴人在第一審之訴。
五、本院查：
　㈠依地方制度法第18條第6款第1目規定，直轄市都市計畫之擬
    定、審議及執行，為直轄市自治事項。都市計畫法第4條規
    定：「本法之主管機關：在中央為內政部；在直轄市為直轄
    市政府；在縣（市）（局）為縣（市）（局）政府。」第6
    條規定：「直轄市及縣（市）（局）政府對於都市計畫範圍
    內之土地，得限制其使用人為妨礙都市計畫之使用。」第22
    條第1項第3款規定：「細部計畫應以細部計畫書及細部計畫
    圖就左列事項表明之：……三、土地使用分區管制。」第32條
    規定：「（第1項）都市計畫得劃定住宅、商業、工業等使
    用區，並得視實際情況，劃定其他使用區域或特定專用區。
    （第2項）前項各使用區，得視實際需要，再予劃分，分別
    予以不同程度之使用管制。」第35條規定：「商業區為促進
    商業發展而劃定，其土地及建築物之使用，不得有礙商業之
    便利。」第79條第1項規定：「都市計畫範圍內土地或建築
    物之使用，或從事建造、採取土石、變更地形，違反本法或
    內政部、直轄市、縣(市)(局)政府依本法所發布之命令者，
    當地地方政府或鄉、鎮、縣轄市公所得處其土地或建築物所
    有權人、使用人或管理人新臺幣6萬元以上30萬元以下罰鍰
    ，並勒令拆除、改建、停止使用或恢復原狀。不拆除、改建
    、停止使用或恢復原狀者，得按次處罰，並停止供水、供電
    、封閉、強制拆除或採取其他恢復原狀之措施，其費用由土
    地或建築物所有權人、使用人或管理人負擔。」第85條規定
    ：「本法施行細則，在直轄市由直轄市政府訂定，送內政部
    核轉行政院備案；在省由內政部訂定，送請行政院備案。」
    臺北市政府依都市計畫法第85條規定授權，於82年11月2日
    修正發布「都市計畫法臺北市施行細則」，於100年7月22日
    修正改為新名稱「臺北市都市計畫施行自治條例」；另臺北
    市政府於82年11月2日依「都市計畫法臺北市施行細則」第2
    6條修正發布「臺北市土地使用分區管制規則」，於100年7
    月22日修正改為新名稱「臺北市土地使用分區管制自治條例
    」。
  ㈡準此，直轄市政府本於其自治權限，除了可以擬定、審議及
    執行直轄市的都市計畫外，還可以基於都市計畫法第6條、
    第22條第1項第3款及第32條第2項規定的授權，對於都市計
    畫範圍內的土地，限制其使用人為妨礙都市計畫的使用，並
    於細部計畫書圖表明「土地使用分區管制」事項。而臺北市
    政府除可依「都市計畫法臺北市施行細則」（及其後修正的
    「臺北市都市計畫施行自治條例」）第10條第1項規定劃定
    「商業區」，第10條之1第2款限制其不得為有礙商業的便利
    、發展或妨礙公共安全、衛生的使用外，必要時更可依同細
    則（條例）第10條第2項規定，劃定其他使用分區或特定專
    用區，而且依同細則（條例）第25條、第26條規定，臺北市
    政府如認為土地有合理使用的必要時，得依都市計畫法第23
    條規定擬定細部計畫，規定地區內土地及建築物的使用等事
    項，或依同法第32條第2項規定將使用分區用建築物及土地
    的使用，再予劃分不同程度的使用管制，並另訂「臺北市土
    地使用分區管制規則（自治條例）」管理。由此可知，臺北
    市政府於臺北市轄區內擬定發布之細部計畫，規定細部計畫
    地區內土地及建築物使用類別者，即屬都市計畫法第79條第
    1項規定所稱直轄市政府依都市計畫法，對都市計畫範圍內
    土地或建築物之使用所發布之命令，臺北市轄區內建築物所
    有權人，應按臺北市政府所發布都市計畫細部計畫所定使用
    類別使用，倘有礙商業的便利、發展或妨礙公共安全、衛生
    的使用情形，主管機關得依都市計畫法第79條第1項規定，
    據以裁罰該土地或建築物所有權人、使用人或管理人，並勒
    令停止違規使用。
  ㈢再按都市計畫法第79條第1項前段規定，都市計畫範圍內之土
    地或建築物之使用，違反都市計畫法或直轄市政府依都市計
    畫法所發布之命令者，主管機關得對土地或建築物所有權人
    、使用人或管理人加以處罰，並勒令停止使用或恢復原狀。
    因此為維持都市計畫空間使用秩序之手段，都市計畫法第79
    條第1項規定有行政罰性質之「罰鍰」，以及管制性不利處
    分性質之「勒令停止使用或恢復原狀」。蓋行政罰與管制性
    不利處分之目的不同，行政罰係對於違反行政法上義務且出
    於故意或過失之主觀可資咎責者，施以裁罰；管制性不利處
    分則非以人民有故意或過失違反行政法上義務之行為為管制
    理由，而係以管制措施乃為向未來維持行政秩序所必要。若
    建築物所有權人因故意或過失從事違法使用行為，主管機關
    自得依都市計畫法第79條第1項規定，對此主觀有責之違反
    行政法上義務人（即建築物所有權人）裁處罰鍰，並依同條
    項規定，作成管制處分，限期令其停止違法使用，以利都市
    計畫之實現。
  ㈣又臺北市政府在都市計畫法第79條第1項授權裁罰金額及管制
    行為範圍內，為積極有效處理監察院糾正文指正之大彎北段
    商業區及娛樂區違規作住宅使用情事，針對上開區域該等違
    規事件訂頒裁處作業原則，核其基準，係就違法情節態樣（
    依建物面積分級距）、經限期命停止違規使用後是否遵期改
    正（分為三階段）等因素，訂定裁罰金額原則以及管制改正
    期限與手段，以利不同案件同一違規情事得適用相同裁罰原
    則及管制措施，並未逾越授權範圍，且標準客觀合理，被上
    訴人自得據以適用。另臺北市政府業已依據行政程序法第15
    條第1項規定，以104年4月29日公告將「都市計畫法第79條
    」有關權限委任被上訴人辦理，是被上訴人得依據大彎北段
    裁處作業原則而為裁罰以及作成管制處分。 
  ㈤經查，上訴人為系爭建物之所有權人，系爭建物坐落之系爭
    土地位於臺北市政府83年計畫案、92年計畫案及105年計畫
    案的商業區內，即土地使用分區為「商業區（供一般商業使
    用，不得供住宅使用）」。上訴人購入系爭建物後，將之供
    作住宅使用，並向臺北市稅捐稽徵處申請核定按自用住宅課
    徵房屋稅，經被上訴人於106年5月19日發函通知改善，以免
    違規受罰，復於107年6月13日發函通知系爭建物涉違規作住
    宅使用，並請其陳述意見，惟上訴人仍供住宅使用等情，為
    原判決依法所確定之事實。上訴人既為系爭建物之所有權人
    ，即有按都市計畫法及本於該法發布之土地使用分區管制法
    令而為使用之義務，其違背該等義務，將坐落商業區之不得
    供住宅使用之系爭建物充為住宅使用，經被上訴人通知後仍
    繼續違規使用，原審核認上訴人違反商業區管制法令行為，
    依都市計畫法第79條第1項規定，以原處分裁處上訴人罰鍰6
    萬元並限於文到次日起9個月內停止違規使用，揆諸前開規
    定及說明，於法並無不合。原審已詳述得心證之理由及法律
    上之意見，並就上訴人之主張何以不足採取，分別予以論駁
    甚明，經核與卷內證據尚無不符，亦無違反論理法則、經驗
    法則及證據法則。
  ㈥臺北市都市計畫施行自治條例第10條之1第2款有關商業區之
    使用限制規定（即：「不得為有礙商業之便利、發展或妨礙
    公共安全、衛生之使用」），係針對商業使用之各種態樣、
    方式而言，並未允許得作住宅使用，且同自治條例第26條亦
    有重申臺北市政府得依都市計畫法第32條第2項規定，再予
    劃分不同程度之使用管制，臺北市政府早於83年6月1日公告
    83年計畫案所附之都市計畫說明書已明文揭示系爭建物坐落
    系爭土地位於商業區，供一般商業使用，不得供作住宅使用
    ，此管制命令有經公告程序，迄92年計畫案及105年計畫案
    ，均未變更，其管制效力一直延續至今，前揭細部計畫管制
    命令係經臺北市政府依都市計畫法規定所發布，有都市計畫
    法第6條、第22條第1項第3款、第32條第2項規定的明確授權
    ，並依都市計畫法臺北市施行細則（含其後修正之「臺北市
    都市計畫施行自治條例」）第10條第2項、第25條、第26條
    及臺北市土地使用分區管制自治條例第3條規定，於細部計
    畫內劃定「商業區」供一般商業使用，不得供作住宅使用，
    各該使用分區範圍內土地及建築物的使用，都應該受到各該
    管制命令的限制，與法律保留原則並無違背。原判決亦敘明
    ：在系爭建物所在A11街廓不得供作住宅使用的使用分區管
    制規定變更之前，上訴人仍然有遵守的義務，此與同樣位於
    「大彎北段」區域內的「西華富邦」建案（由萬豪酒店、宜
    華國際及富邦建設共同建構）所在位置，曾經臺北市政府於
    94年7月1日公告變更其所在C2街廓使用分區管制內容的情形
    ，顯不相同；至於臺北市政府僅就該特定地點為都市計畫個
    案變更，而未及於「大彎北段」全部區域，自不影響在A11
    街廓使用分區管制變更前，上訴人仍負有遵守不得將系爭建
    物供作住宅使用的義務等語，可見上訴人所述個案與本件情
    形不同，自無從比附援引。上訴意旨主張臺北市土地使用分
    區管制自治條例或臺北市都市計畫施行自治條例並無限制商
    娛區不得作為住宅使用，臺北市政府亦未依法公告限制大彎
    北地區建物不得作住宅使用本件商業區建物當住宅使用並無
    礙商業之發展，且105年計畫案亦未針對「為何大彎北地區
    建物做住宅使用會有礙商業之發展或妨礙公共安全及衛生」
    為任何說明，本件商業區建物當住宅使用並無礙商業之發展
    ，觀諸「宜華國際股份有限公司旅館式住宅」開發案等及「
    潤泰京采」案，臺北市政府極盡護航之能事，不僅積極替建
    商財團尋找可能的法規依據，甚至個案式地破例開放、修改
    都市計畫內不得做住宅使用之限制，原處分違反法律保留原
    則及授權明確性原則，原判決未斟酌適用相關規定，而有違
    誤云云，尚無足採。
　㈦72年4月25日公布，名稱為「臺北市土地使用分區管制規則」
    ，後經多次修正，並於100年7月22日修正更名為「臺北市土
    地使用分區管制自治條例」(最近一次之修正為110年2月5日
    )，該新、舊法規範中之第93條及第94條規定(歷次規定內容
    大體相近)，其規制對象並非本案事實，因此不會因為該新
    舊法規範之規定，而影響系爭建物所受公法管制之內容。因
    為該等條文之規範意旨應是「在該法規範制定以前已現實存
    在之原有土地及建築物，即使不符合該管制規範新定之管制
    內容，但在一定條件基礎下，可以繼續使用至新建止」，乃
    是一種基於信賴保護原則所定之過渡規範。但本件上訴人就
    系爭建物不得作為住宅使用之管制，既係適用前述臺北市政
    府依都市計畫法發布之命令（即83年計畫案、105年計畫案
    ）而來，並非臺北市土地使用分區管制自治條例第93條所定
    「適用本自治條例後，不合本自治條例規定之原有土地及建
    築物」情形，欠缺得適用同自治條例第94條規定之前提要件
    ，自無再適用同條第2款規定之餘地。以本件情形，更非在
    上訴人購入使用系爭建物後，方有前開不得作為住宅使用之
    管制命令，自亦無上訴人主張得繼續合法使用之問題。上訴
    意旨主張臺北市土地使用分區管制自治條例於100年7月22日
    公布施行，晚於上訴人購買使用系爭建物時點，依該自治條
    例第94條第2款規定，自得繼續使用至新建止，縱認本件無
    上開規定之適用，依同條第4款規定，亦應准上訴人改為妨
    害較輕之使用云云，亦不足採。臺北市土地使用分區管制自
    治條例第21條至第24條之具體規定內容固然前、後有所不同
    ，但規範目的始終相同，即在規範依都市計畫劃為商業區之
    土地及建物，其合法使用與非法使用之分辨標準，前開規定
    乃係在「商業區」管制條件下，再將商業區為細分為4種商
    業區，而規定各類商業區所能從事或不能從事之商業活動種
    類。此等規定應解為「商業區不得供住宅區使用」乃屬自明
    之理，而在此自明之理基礎下，再將商業區細分，為更緊縮
    之管制，其與本件系爭建物之管制內容全然無涉。至於臺北
    市土地使用分區管制自治條例第21條之原來規定，確曾在一
    段實施期間內，許可商業區可供多戶住宅使用，但從83年6
    月1日公告之83年都市計畫說明書明示「系爭建物所在地號
    之土地不容許供住宅使用」，此即表示該土地自始沒有列入
    商業區可供多戶住宅使用之種類。而特定土地應如何加以管
    制，本來即屬都市計畫擬定機關(本案為臺北市政府)之職權
    ，自得視實際需要，就特定商業區土地使用決定其使用管制
    之強度。因此前開臺北市土地使用分區管制規則舊法規範第
    21條規定在其規範效力存續期間內，對本案事實仍無適用之
    餘地，也未改變系爭建物所受土地行政管制之現狀。上訴意
    旨主張83年計畫案當時，並未限制不得供住宅使用，其得繼
    續為原有之使用；臺北市土地使用分區管制自治條例於100
    年7月22日公布施行，晚於上訴人購買使用系爭建物時點，
    依該條例第94條第2款規定，自得繼續使用至新建止，依同
    條第4款規定，亦應准許上訴人改為妨害較輕之使用，或應
    給予上訴人適當之補償云云，尚無足採。
　㈧上訴人將系爭建物違規充為住宅使用之行為係持續迄被上訴
    人作成原處分時仍然存在，被上訴人援引都市計畫法第79條
    第1項及大彎北段裁處作業原則作成原處分，均為上訴人違
    規行為時之法律及行政規則。上訴人主張105年計畫案、大
    彎北段裁處作業原則、都市計畫法第79條等，皆係在上訴人
    買受系爭建物後公布施行，自不得溯及既往適用云云，顯然
    忽視83年6月1日公告及83年計畫案之存在，也未能意識其違
    反分區使用之違規行為至被上訴人為處分時仍在持續中，核
    其主張自無可採。復按行政罰之裁處權時效之起算，依行政
    罰法第27條第2項規定，自違反行政法上義務之行為終了時
    起算，本件上訴人之違章行為迄原處分作成時始終繼續進行
    ，自無裁處權已罹於時效而消滅可言，上訴人主張其買受系
    爭建物使用逾3年後，被上訴人始為裁處，已逾裁處權時效
    云云，自不足採。又系爭建物使用執照存根已載明使用分區
    為「商業區」，上訴人購買系爭建物之初，應得知悉系爭建
    物坐落商業區，當受商業區使用限制。且商業區是否得為住
    宅使用，身為土地及建物之所有權人及使用人，本有義務透
    過政府資訊公開管道查詢，上訴人未進行必要之查詢，逕行
    將系爭建物充為自用住宅使用而違規使用，上訴人主觀上即
    有可歸責。況被上訴以106年5月19日北市都築字第10634281
    900號函通知上訴人系爭建物不得違規作住宅使用，以免受
    罰，茲被上訴人已對上訴人就系爭建物應合法使用進行行政
    指導通知改善，最晚自上訴人受送達時起，上訴人即明知系
    爭建物坐落之土地使用分區為「商業區（供一般商業使用）
    」，不得為住宅使用，其仍持續為住宅使用，自具有違章故
    意。至建築執照之核發旨在落實建築法第1條揭櫫之建築管
    理，期以事前管制之危險預防機制，達成維護公共安全、公
    共交通、公共衛生及增進市容觀瞻之立法目的；房屋稅則以
    房屋價值與實際使用情形定其課徵稅率，均與都市計畫管制
    內容要屬無涉。再者，系爭建物是否應受都市計畫管制，本
    無從就建築執照或房屋稅所顯示之資訊判斷，建築主管機關
    並無將都市計畫法對土地或建築物之管制內容登載於建築執
    照之公法上義務，而稅務機關亦無代都市計畫主管機關核定
    或確認建物所在位置是否應受都市計畫分區管制之可能，臺
    北市政府轄下各別公部門間之作為，亦不得據為排除上訴人
    對系爭建物有遵從公法管制之義務。上訴意旨主張其對於系
    爭建物違規使用乙節並無故意或過失，本件實為違法性認識
    錯誤，都市計畫法第79條等規定對人民所為之限制，並無任
    何期待可能性可言，復以臺北市政府轄下機關所為行為，欲
    脫免其違反都市計畫法之主觀責任，並指摘原判決違反信賴
    保護原則、誠信原則及行政自我拘束原則，本件應有行政罰
    法第8條但書規定之適用云云，自不足採。
　㈨綜上所述，上訴人之主張均無可採，原判決駁回上訴人在原
    審之訴，核無違誤。上訴論旨，指摘原判決違背法令，求予
    廢棄，為無理由，應予駁回。
六、據上論結，本件上訴為無理由。依行政訴訟法第255條第1項
    、第98條第1項前段，判決如主文。
中　　華　　民　　國　　110　 年　　11　　月　  30    日
                    最高行政法院第二庭
                        審判長法官　吳  東  都
                              法官　陳  秀  媖
                              法官　王  俊  雄
　　　　　　　　　　　　　　　法官　侯  志  融
                              法官　林  妙  黛

以  上  正  本  證  明  與  原  本  無  異
中　　華　　民　　國　　110　 年　　11　　月　  30    日
                              書記官　徐  子  嵐